臺灣板橋地方法院民事判決　　　　　　　94年度簡上字第32號
上　訴　人　乙○○
被上訴人　　成功大第公寓大廈管理委員會
法定代理人　甲○○
上列當事人間請求清償借款事件，上訴人對於中華民國93年12月
1 日臺灣板橋地方法院三重簡易庭93年度重簡字第1195號第一審
判決提起上訴，經本院於94年5 月11日言詞辯論終結，判決如下
：
    主  文
上訴駁回。
第二審訴訟費用由上訴人負擔。
    事實及理由
一、程序方面：
    本件被上訴人之法定代理人於民國（下同）94年3 月27日變
    更為甲○○，此有成功大第公寓大廈管理委員會第七次區分
    所有權人暨住戶大會會議記錄、第七屆管理委員會第一次臨
    時會議記錄、台北縣三重市公所函等影本各1 件可稽，甲○
    ○聲明承受訴訟，依法尚無不合，應予准許。
二、上訴人主張：成功大第社區之房屋係由訴外人樂利建設開發
    股份有限公司（下稱樂利公司）所興建，於86年10月1 日建
    造完成，並取得使用執照後，均由樂利公司委託宏偉管理顧
    問有限公司（下稱宏偉公司）管理，故管理費由樂利公司支
    付，迨至88年6 月間成功大第公寓大廈管理委員會（即被上
    訴人）成立，台北縣三重市公所於88年7 月16日發給被上訴
    人報備證明，至88年9 月1 日始由樂利公司將該社區移交予
    被上訴人管理。而被上訴人於成立後至同年9 月1 日樂利公
    司移交止之籌備期間中，因擬與訴外人金固建築物管理維護
    有限公司（下稱金固公司）（按：上訴人於原審誤指為宏偉
    公司）簽訂保全管理契約，惟尚無管理費或公共基金之收入
    ，以致無力支付金固公司立約保證金新台幣（下同）182,00
    0 元，被上訴人（當時為第一屆主任委員許銘鐘代表，現已
    去世）即向上訴人借款，上訴人乃簽發付款人台灣土地銀行
    三重分行、發票日88年7 月16日、面額18 2,000元、受款人
    為被上訴人之支票1 紙（下稱系爭支票）交付被上訴人以為
    因應。時逾多年，被上訴人並未清償上開借款，上訴人乃於
    92年8 月間寄發存證信函催討，被上訴人置之不理，為此爰
    依消費借貸法律關係，請求被上訴人返還借款182,000 元及
    法定遲延利息等語（上訴人於原審聲明：被上訴人應給付上
    訴人182,000 元及自起訴狀繕本送達翌日起至清償日止，按
    年息百分之五計算之利息。原審駁回上訴人之全部請求，上
    訴人聲明不服提起上訴）。併為上訴聲明：(一)原判決廢棄。
    (二)被上訴人應給付上訴人182,000 元及自起訴狀繕本送達翌
    日起至清償日止，按年息百分之五計算之利息。
三、被上訴人則以：上訴人係樂利公司總經理，因樂利公司於辦
    理交屋時已向各住戶預收3 個月管理費，被上訴人第一屆管
    理委員會成立後，即向樂利公司請求交付上開已向住戶預收
    之管理費，因而上訴人代表樂利公司同意為被上訴人支付保
    全管理費182,000 元，並交付系爭支票予被上訴人，兩造間
    並無消費借貸關係存在等語，資為抗辯。
四、兩造不爭執之事實：
  (一)成功大第社區房屋係由樂利公司所興建，上訴人為樂利公司
    總經理。88年6 月間成功大第公寓大廈管理委員會（即被上
    訴人）成立，台北縣三重市公所於88年7 月16日發給被上訴
    人報備證明，樂利公司至88年9 月1 日始將該社區公共設施
    等移交予被上訴人管理。
  (二)樂利公司同意支付該社區之88年6 、7 、8 月份保全管理費
    用。
  (三)被上訴人與金固公司於88年5 月25日簽立委託管理契約，於
    是日派遣服務人員至成功大第社區進駐保全管理。而樂利公
    司先前委託管理之宏偉公司，則於88年5 月31日24時自該社
    區撤哨，此有委託管理契約書、成功大第交接事項等影本各
    1件為證。
  (四)系爭支票受款人為被上訴人，經被上訴人於背書後交付金固
    公司，由金固公司提示兌領，並有系爭支票正、反面影本各
    1紙為憑。
五、上訴人主張：被上訴人為因應支付訴外人金固公司之保全管
    理費而向伊借款，伊遂簽發系爭支票交付被上訴人，並載明
    被上訴人為受款人，兩造間有金錢借貸契約存在等語。被上
    訴人對於上訴人簽發系爭支票交付被上訴人乙節固不爭執，
    惟以上開情詞抗辯。經查：
  (一)按請求履行債務之訴，除被告自認原告主張債權發生原因之
    事實外，應先由原告就其主張此項事實，負舉證之責任，又
    原告逾期所主張之起訴原因，不能為相當之證明，而被告就
    其抗辯事實已有相當之反證者，當然駁回原告之請求（最高
    法院43年台上字第377 號及20年上字第2466號判例意旨參照
    ）。次按當事人主張有金錢借貸關係存在，須就其發生所須
    具備之要件即金錢之交付及借貸意思表示互相一致負舉證之
    責任，若僅證明有金錢之交付，未證明借貸意思表示互相一
    致者，尚不能認為有金錢借貸關係存在。
  (二)上訴人主張與被上訴人間有金錢借貸關係存在，揆諸上開說
    明，須就其發生所須具備之要件即金錢之交付及借貸意思表
    示互相一致負舉證之責任。上訴人雖提出被上訴人所不爭執
    真正之系爭支票1 紙為證，惟支票為無因證券，簽發支票之
    原因實有多端，或為贈與、或為買賣、或為確保當事人間已
    存在之法律關係、或為消滅已存在之法律關係，非僅囿於金
    錢借貸一端而已，僅為支票之簽發、授受或轉讓，自不足以
    證明其原因事實。且證人即任職被上訴人自第一屆迄今第七
    屆之管理委員陳明和於原審到庭證稱：樂利公司是由上訴人
    來負責管理成功大第社區一直到管理委員會在88年10月初正
    式運作為止，籌備期間及剛開始的管理委員會會議，上訴人
    均有參加，上訴人有向被上訴人第一屆管理委員會委員承諾
    在管理委員會正式運作前之所有費用包含水電費、保全費等
    費用均由樂利公司支出。且在第一屆、第二屆管理委員交接
    清冊中並沒有該筆借款。有關保全公司的保全費用第一屆主
    任委員與上訴人談時伊有在旁邊，當時是上訴人主動拿支票
    給主任委員蓋章，說要付給保全公司的，因為抬頭（受款人
    欄）是開成功大第管理委員會，所以主任委員才蓋章，並不
    是主任委員跟上訴人要錢支付保全費用等語，此有原審93年
    11 月17 日言詞辯論筆錄可稽，並有成功大第管理委員會第
    一、二屆管理委員會交接清冊影本1 件附卷為憑。基上，上
    訴人雖證明有金錢之交付，惟其就兩造間金錢借貸關係發生
    所尚須具備之借貸意思表示互相一致之要件，始終未能舉證
    以實其說，是其主張兩造間有金錢借貸關係存在云云，不足
    採信。
六、按公寓大廈管理條例第38條固規定管理委員會有當事人能力
    。惟管理委員會雖具有訴訟法上之當事人能力，惟僅具「非
    法人團體」性質，究無民法上之權利能力，亦即，無享受權
    利，負擔義務之能力，故管理委員會應無得以自己名義向他
    人借款而負擔義務之能力，上訴人主張管理委員會得自行以
    自己名義向他人借款云云，並非有據。退萬步言，縱被上訴
    人主任管理委員許銘鐘果有向上訴人借款為真，惟公寓大廈
    管理委員會乃係「指為執行區分所有權人會議決議事項及公
    寓大廈管理維護工作，由區分所有權人選任住戶若干人為管
    理委員所設立之組織」（公寓大廈管理條例第3 條第9 款規
    定），是公寓大廈管理委員會委員行使職權須限於「執行區
    分所有權人會議決議事項」及「執行公寓大廈管理維護工作
    」之範圍內，否則即屬無權代理。因此，除非上訴人能證明
    被上訴人第一屆主任委員許銘鐘業已取得授權，否則許銘鐘
    以被上訴人名義向上訴人借款之行為，亦尚難逕認對被上訴
    人本人即發生效力，且被上訴人否認有何授權情事，上訴人
    復未舉證證明許銘鐘有取得被上訴人之授權。故上訴人主張
    兩造間有金錢借貸關係存在云云，要難憑採。
七、綜上所述，上訴人本於金錢消費借貸法律關係，請求被上訴
    人返還借款182,000 元及法定遲延利息，非有理由，不應准
    許。原審為上訴人敗訴之判決，並無不合。上訴意旨指摘原
    判決不當，求予廢棄改判，為無理由，應予駁回。
八、本件事證已臻明確，兩造其餘主張攻擊防禦方法及舉證，經
    本院審酌後，核於判決基礎及結果無影響，爰不一一論述，
    附此敘明。
九、據上論結，本件上訴為無理由，依民事訴訟法第436 條之1
    第3 項、第449 條第1 項、第78條，判決如主文。
中　　華　　民　　國　　94　　年　　5 　　月　　25　　日
                  民事第一庭    審判長法　官　李 行 一
                                      法　官　周 舒 雁
                                      法　官　陳 翠 琪
以上正本證明與原本無異
本判決不得上訴
中　　華　　民　　國　　94　　年　　5 　　月　　25　　日
                                書記官　林進煌
